【裁判字號】    97,建,1
【裁判日期】    990120
【裁判案由】    給付工程款
【裁判全文】
臺灣高雄地方法院民事判決                 97年度建字第1號
原      告  利驊冷氣空調設備有限公司
法定代理人  丁○○
訴訟代理人  李育任律師
被      告  國登營造股份有限公司
法定代理人  丙○○
訴訟代理人  方春意律師
上列當事人間請求給付工程款事件，於民國99年1 月6 日言詞辯
論終結，本院判決如下：
    主  文
原告之訴及其假執行之聲請均駁回。
訴訟費用由原告負擔。
    事實及理由
一、原告主張：被告前向國防部軍備局承攬「聯勤華興專案工程
    」，並將上開工程之水電空調部分（下稱系爭工程）轉包予
    原告施作，兩造訂立工程技術合作契約書（下稱系爭契約）
    ，約定工程總價為新台幣（下同）23,500,000元，嗣系爭工
    程已於民國96年7 月12日完工並經被告驗收完成，原告乃向
    被告請領系爭工程之尾款及保留款，詎被告竟以其與國防部
    間有施作數量爭議，堅持自原告所得請領之款項中扣除2,90
    0,000 元，惟兩造曾於95年5 月間就施作數量與契約所定數
    量有所差異，而召開協調會，會議中作成以「總價決標」之
    方式計價，並無數量爭議之決議，且被告亦已函文要求原告
    秉持總價決標精神配合圖說儘速施工，是系爭工程自不因施
    工過程中數量上可能之變化而有所調整，為此，依系爭契約
    之法律關係，提起本訴，並聲明：（一）被告應給付原告2,
    900,000 元，及自起訴狀繕本送達翌日起至清償日止，按年
    息百分之5 計算之利息；（二）願供擔保，請准宣告假執行
    。
二、被告則以：兩造間就系爭工程訂有合約，且亦經原告施作完
    畢，惟依系爭契約之約定，乃採實作實算方式，並非總價決
    標，雙方亦無此協議，至被告前發文予原告所稱「惠以總價
    決標精神」，乃發文者無心之用語，其重點在要求原告儘速
    完工；再者，原告因自身之理由，要求被告先行決算，惟因
    有部分款項因標單數量超出實作數量遭業主扣款，故原告乃
    出具切結書表示「除下述業主扣款部分外，本公司絕不再就
    本工程提出任何爭議及請求」、「有關業主結算扣款數量行
    政院工程委員會調解會議確定，並依合約規定扣減帳水電工
    程計290 萬元，此部份已從結算中扣除，惟確定之數額以業
    主正式文件為準，若有增減，再另行找補」等語，是有關減
    帳2, 900,000元，除業主之正式文件有變更而造成扣款減少
    外，原告已確認減帳2,900,000 元為正確，至被告與業主間
    有關上述扣款數量尚在仲裁程序中，尚未定案，是原告請求
    並無理由等語，資為抗辯，並聲明：（一）原告之訴駁回；
    （二）如受不利判決，願供擔保，請准宣告免為假執行。
三、下列事實為兩造所不爭執，並有工程技術合作契約書、結算
    明細表、支票、被告公司96年3 月27日函文、合約價目表、
    切結書、統計表等件在卷可憑，堪信為真實：
（一）被告將系爭工程轉包予原告施作，工程總價為23,500,000
      元，而系爭工程已於96年7 月12日完工且經驗收。
（二）被告因與國防部間有施作數量爭議，而自原告所得請領之
      款項中扣除2,900,000 元。
（三）原告曾簽立切結書表示「除下述業主扣款部分外，本公司
      絕不再就本工程提出任何爭議及請求。有關業主結算扣款
      數量行政院工程委員會調解會議確定，並依合約規定扣減
      帳水電工程計290 萬元，此部份已從結算中扣除，惟確定
      之數額以業主正式文件為準，若有增減，再另行找補」等
      語。
四、兩造爭執之點
（一）兩造就系爭工程價金之計算方式，究係約定為總價決標？
      抑或實作實算？
（二）依切結書文義，原告得否再就扣款項目請求給付？如可，
      得請求之金額為若干？
五、本院判斷如下：
（一）原告主張系爭契約因兩造於95年5 月間召開協調會議，會
      議中已作成系爭工程以總價決標方式計價之決議，為被告
      否認之，查系爭契約第4 條有關付款辦法之約定，有單價
      與數量之約定，第6 條為有關數量變更、單價計算之約定
      ，固足見系爭工程原為採實作實算計價契約，惟原告所稱
      上開兩造後於會議已作成系爭工程以總價決標方式計價之
      決議，業經聲請訊問傳喚證人甲○於本院證稱：原告與被
      告間就本件水電工程之計價方式曾經產生爭議。是有關合
      約數量上的問題，被告與國防部軍備局間是依總價承攬，
      雖然被告與國防部軍備局間的預算書上的數量有的地方有
      不足或超出，後來被告工程進度落後，我、被告公司的乙
      ○○及原告公司的丁○○，於95年5 月間，在系爭工地現
      場有召開會議，決議被告公司與國防部軍備局間的工程款
      依被告公司與國防部軍備局間的契約的總價承攬原則計價
      ，不管實際施作數量多或少，都依預算書的工程進度比例
      計價。並協議被告如何向國防部軍備局請款，就如何付款
      給原告。而被告公司向國防部軍備局的請款方式係按照總
      價承攬的方式請款等語明確（詳本院卷第107-109 頁），
      足見原告所稱兩造已協議系爭工程以總價決標方式計價一
      節尚非子虛，參以被告於96年3 月27日發文予原告時亦稱
      ：有關貴公司承攬聯勤華興專案工程之水電工程，惠以總
      價決標精神配合圖說儘速完成工作，有上開函文1 紙在卷
      可佐（參本院卷第18頁），以及被告於本院亦自承系爭工
      程已百分之百完工（參本院卷第202 頁），此與一般工程
      如採實作實算計價需結算數量之方式實為不同，益徵原告
      主張兩造已協議系爭工程以總價決標方式計價屬實無訛。
（二）又系爭工程既經兩造決議採為總價決標契約，即契約總價
      議定後，不隨數量增減變動結算總價之契約，但得依相關
      契約規定調整或變更，而一般總價決標契約按工程慣例均
      會約定：「工程之實作數量如較契約所定數量減量達１０
      ％以上時，其逾１０％之部分，得以契約變更減量契約價
      金。」；另參酌內政部營建署86年2 月25日以台（86）內
      營862339號函修正「工程契約範本」第12條第3 項規定：
      「契約內工程數量因計算錯誤，致其實做數量與契約數量
      有顯著之差異者，甲方（定作人）得依乙方（承攬人）之
      申請，以下列處理方式辦理變更設計，屬於總價結算方式
      之契約，凡實做數量如較契約數量增減達１０％以上者，
      其逾１０％部分，得以變更設計增減之‧‧‧」。依上開
      意旨參照以觀，實乃基於公平正義原則之考量。蓋倘有可
      歸責於一方之事由發生，若仍使另一方得依照原總價金額
      給付或請求者，無異使可歸責之一方，免除其應負之責任
      ，顯有失公平。故因而縱使為總價承攬合約，其契約金額
      亦非絕對不得予以調整。本件兩造系爭契約之工程總價為
      23,500,000元，被告遭業主國防部扣款之數額2,900,000
      元，實已超過契約總價達１０％以上，依上開工程慣例與
      公平原則相互以觀，被告主張應先予扣除此部分金額，即
      尚為合理。
六、綜上所述，原告主張系爭契約因兩造於95年5 月間召開協調
    會議，已作成系爭工程以總價決標方式計價之決議固堪認為
    真，惟因本件被告遭扣款之數額，實已超過契約總價達１０
    ％以上者，依工程慣例及公平原則，被告抗辯給付予原告之
    工程款應扣除此部分數額，尚屬可採。從而，原告依系爭工
    程契約之法律關係請求被告給付2,900,000 元，及自起訴狀
    繕本送達翌日起至清償日止，按年息百分之5 計算之利息，
    為無理由，應予駁回。
七、原告之訴已經駁回，其假執行之聲請亦失所附麗，應併予駁
    回之。
八、本件事實已臻明確，兩造其餘之攻擊或防禦方法、爭點，及
    未經援用之證據，經本院斟酌後，認為與判決基礎之事實並
    無影響，均不足以影響本裁判之結果，自無庸一一詳予論駁
    之必要，併此敘明。
據上論結，原告之訴為無理由，依民事訴訟法第78條，判決如主
文。
中    華    民    國    99    年    1     月    20    日
                     民事鳳山分庭審判長法  官  楊富強
                                       法  官  何悅芳
                                       法  官  林意芳
以上正本係照原本作成。
如不服本判決，應於送達後20日內，向本院提出上訴狀並表明上
訴理由，如於本判決宣示後送達前提起上訴者，應於判決送達後
10日內補提上訴理由書（須附繕本）。
中    華    民    國    98    年    1     月    21    日
                                       書記官  劉國偉

司法院資訊處製作；財團法人民間司法改革基金會備份。
